臺灣臺北地方法院刑事判決　　　　　　　93年度交訴字第58號
公　訴　人　臺灣臺北地方法院檢察署檢察官
被　　　告　丙○○
選任辯護人　王秋滿律師
被　　　告　丁○○
選任辯護人　吳恩篤律師
上列被告因業務過失致死案件，經檢察官提起公訴（九十二年度
偵字第二三一０一號），本院判決如下：
    主  文
丁○○因過失致人於死，處有期徒刑伍月，如易科罰金，以佰
元折算壹日，緩刑參年。
丙○○無罪。
    事  實
一、丁○○於民國九十二年十一月十三日二十時十分許，駕駛車
    牌號碼七Ｎ─五０五八號自用小客車，沿台北市○○路由北
    向南方向行駛於第二車道，途經中華路與艋舺大道口欲左轉
    至中華路時，本應注意車前狀況，隨時採取必要之安全措施
    ，而當時天氣晴朗，夜間有照明，視距良好，路面平直，無
    缺陷及障礙物，並無不能注意之情事，適有丙○○駕駛車牌
    號碼五Ｃ─五三八號營業小客車，沿台北市○○○道由南向
    北行駛至該路口，及乙○○騎乘車牌號碼ＢＱＦ─九一二號
    重型機車，未依標誌或標線之規定，沿同路與丙○○同向，
    行駛於禁行機車道至該路口，丁○○竟疏未注意，即貿然左
    轉，致丙○○及乙○○均煞避不及，先後分別撞及丁○○所
    駕駛自小客車之左前車頭及右側車身，乙○○因而人車倒地
    ，受有顱內出血、右股骨骨折、左橈骨骨折之傷害。經送醫
    急救後，於隔日凌晨三時四十分許仍因顱內出血傷重不治而
    死亡。丁○○於肇事後，未被有偵查犯罪職權之機關或公務
    員發覺前，留於現場，向據報前往現場處理之臺北市政府警
    察局萬華分局交通分隊警員承認其為肇事者，而自首接受裁
    判。
二、案經乙○○之父甲○○訴由臺北市政府警察局萬華分局報告
    臺灣臺北地方法院檢察署檢察官偵查起訴。
    理  由
壹、被告丁○○部分：
一、上開事實，業據被告丁○○於本院審理時坦承不諱，核與告
    訴人甲○○之指訴大致相符，並有臺北市政府警察局萬華分
    局製作之道路交通事故調查報告表、道路交通事故談話記錄
    表、道路交通事故補充資料表、道路交通事故現場圖及現場
    照片數幀附卷足憑（參見偵查卷第二十至三十頁、第三十二
    頁至三十七頁、三十九頁至四十頁）。又被害人乙○○確因
    本件事故致受有顱內出血、右股骨骨折、左橈骨骨折之傷害
    ，經送醫急救後，於九十二年十一月十四日凌晨三時四十分
    許仍因顱內出血傷重不治而死亡，有臺灣大學醫學院附設醫
    院診斷證明書附卷可稽，並經臺灣臺北地方法院檢察署檢察
    官督同法醫師相驗屬實，製有勘驗筆錄、相驗屍體證明書、
    驗斷書及相驗照片等件在卷可稽（見臺灣臺北地方法院檢察
    署九十二年度相字第七四三號相驗卷宗第四十七頁、五十一
    頁至第五十九頁）。
二、按汽車行駛時，駕駛人應注意車前狀況，並隨時採取必要之
    安全措施，道路交通安全規則第九十四條第三項定有明文。
    被告丁○○駕駛自小客車行經上開路口欲左轉至中華路時，
    本應注意其前方是否有車輛直行而來，而當時天氣晴朗，夜
    間有照明，視距良好，路面平直，無缺陷及障礙物，有前揭
    道路交通事故調查報告表可稽（見偵卷第三十九頁、四十頁
    ），並無不能注意之情事，惟其左轉時竟疏未注意前方適有
    被害人騎乘機車自該路口直行而來，即貿然左轉，致被害人
    煞避不及而遭撞及，被告丁○○就本件事故之發生具有過失
    至明，且其過失行為與被害人之死亡具有相當因果關係。又
    被害人騎乘之機車與被告丁○○之自小客車發生碰撞後係倒
    於艋舺大道北向南之第二車道內側，有前揭道路交通事故現
    場圖足憑，足見車禍發生前被害人係騎乘於該路段之第二車
    道，而該路段之第一及第二車道均禁行機車，則被害人未依
    標誌或標線之指示，於禁行機車道騎乘機車，亦有過失，且
    係肇事之主因，惟被告丁○○應負之過失責任仍不因此而得
    以解免。
三、至公訴人雖認被告丁○○駕車行經上開交岔路口左轉時，另
    有違反燈光號誌指示之過失，被害人及被告丙○○亦違反燈
    光號誌前行進入路口。惟查：上開交岔路口固設有燈光號誌
    管制，而其號誌之運作情形為：中華路北向南為綠燈時，艋
    舺大道南向北為綠燈；中華路北向南為紅燈時，左轉箭頭為
    綠燈，艋舺大道南向北為紅燈，有臺北市政府警察局萬華分
    局警員廣武漢製作之號誌運作情形表附卷可稽（見偵卷第三
    十三頁），然被告丁○○否認其有違反號誌之指示左轉，告
    訴人及當時與被害人同向行駛之被告丙○○亦堅稱當時艋舺
    大道南向北之號誌係綠燈，係被告丁○○違規左轉等語，而
    當時與被告丁○○同車坐於駕駛座旁之乘客顧鈞翔於事發隔
    日第二次警訊時雖曾證稱丁○○是在左轉燈為綠燈時左轉（
    見偵卷第十七頁），惟其於第一次警訊時係稱當時伊沒看清
    楚交通號誌，嗣於同日檢察官訊問時，又稱當時之號誌顏色
    為何伊不清楚等語（見同上偵卷第十五頁及相驗卷第四十九
    頁），其前後說詞不一，自難以遽信。再者，本案經臺灣臺
    北地方法院檢察署檢察事務官會同被告二人勘驗肇事路口附
    近之華南銀行中華路分行之監視錄影帶，發現：「現場錄影
    設備（電腦上）螢幕無法辨認上開車輛，究竟為何人，且燈
    號亦無法明顯看出來……」，有履勘現場筆錄在卷可稽（見
    偵卷第九十四頁），故亦無法證明何人有違反號誌管制。又
    檢察官將本案送臺北市車輛行車事故委員會鑑定肇事原因之
    結果，雖認：被告二人均稱於行向綠燈時進入路口，然雙方
    若皆依號誌指示行進應不致於該路口發生碰撞，而目前並無
    其他跡證顯示何方違反號誌，研判丁○○駕駛自小客車可能
    未待北向南左轉箭頭綠燈亮起即左轉，有未依號誌左轉彎行
    駛之嫌，乙○○騎乘之機車及丙○○駕駛之營小客車均可能
    於南北號誌由綠燈轉換為紅燈時進入路口，皆有涉嫌違反號
    誌管制之情事，同為本事故肇事原因，有該會之鑑定意見書
    在卷足憑（見偵卷第一０九頁），經本院再送臺北市車輛行
    車事故鑑定覆議委員會鑑定之結果，仍認：依肇事路口號誌
    之時向順序顯示肇事時雙方必有一方違反號誌管制，現場無
    目擊證人目睹何者違反號誌管制，華南銀行門口監視系統錄
    影帶亦無本案肇事情事，故均有涉嫌違反號誌管制之情事，
    有該會鑑定覆議意見書可憑（見本院卷第六十八頁、六十九
    頁），惟前揭二鑑定意見書均未具體認定當時號誌之燈號為
    何，而係在無任何客觀事證之情形下，推測三人均有可能涉
    嫌違反號誌管制，自不得作為認定被告及被害人三人均有違
    反號誌之證據。是被告二人及告訴人對於當時號誌之情形既
    均各執一詞，復查無其他積極證據足以證明當時之燈號為何
    ，且縱認該路口之號誌有同時為紅燈之淨空時段，惟在無積
    極證據證明被告二人之說詞何者為可採或不可採之情形下，
    自不得據以推斷被告及被害人三人均係在燈號全為紅燈之情
    形下闖紅燈行駛，從而，依訴訟法上之待證事實「倘有懷疑
    ，則從被告之利益作解釋」之證據法則，自無從認定被告二
    人及被害人中究係何人或三人均有違反號管制之情事。
四、綜上所述，被告丁○○行經上開路口左轉時，因疏未注意車
    前狀況之過失，致被害人死亡，事證明確，其犯行應堪以認
    定。
五、核被告丁○○所為，係犯刑法第二百七十六條第一項過失致
    人於死罪。被告丁○○於肇事後，在其上開犯行未為任何有
    偵查犯罪職權之公務員已知悉前，留於現場向到場處理之警
    員表示其為肇事者而接受裁判，此有臺北市政府警察局萬華
    分局警員廣武漢填具之自首調查報告表在卷可稽（見偵卷第
    三十八頁），是被告丁○○既已向該管公務員申述犯罪事實
    ，而不逃避接受裁判，已合於刑法第六十二條前段所定對於
    未發覺之犯罪自首而接受裁判之要件，應依該條規定減輕其
    刑。爰審酌被告丁○○並無前科、素行良好，有臺灣高等法
    院被告全國前案紀錄表可考，其因一時疏乎致肇事致人於死
    ，造成無可挽救之遺憾，並使被害人家屬痛失至親，犯罪所
    生危害甚重，但其犯後旋即自首，且於本院審理時坦承犯行
    ，顯有悔意，且已賠償被害人家屬所受部分損害，有收據一
    紙在卷可資佐憑，及被害人對於本件事故之發生亦有過失，
    且係肇事主因等一切情狀，量處如主文所示之刑，並諭知易
    科罰金之折算標準。又被告丁○○前未曾受有期徒刑以上刑
    之宣告，業如前述，經此偵、審程序後，當知所警惕、信無
    再犯之虞，本院認宣告之刑以暫不執行為適當，爰併予宣告
    緩刑如主文所示，以啟自新。
貳、被告丙○○部分：
一、公訴意旨略以：被告丙○○平日駕駛計程車，乃從事駕駛業
    務之人，於九十二年十一月十三日二十時十分許，駕駛車牌
    號碼五Ｃ─五三八號營業小客車，沿台北市○○路由南向北
    方北方向行駛，途經中華路與艋舺大道路口處，本應注意汽
    車行駛至交岔路口時，其行進、轉彎應遵守燈光號誌之指示
    ，且汽車駕駛人應注意車前狀況，並隨時採取必要之安全措
    施，而當時天氣晴朗，視距良好，路面平直，無缺陷及障礙
    物，並無不能注意之情事，竟疏未注意，而違反號誌直接進
    入路口，且亦未注意車前狀況，作隨時停車之準備，適有被
    告丁○○駕駛車牌號碼七Ｎ─五０五八號自用小客車，沿台
    北市○○路由北向南方向行駛至上開交岔路口，違反號誌指
    示逕行左轉，及在禁行機車道上騎乘車牌號碼ＢＱＦ─九一
    二號重型機車之乙○○，違反號誌前行進入路口，三方避煞
    皆已不及，於交岔路口發生撞擊，致乙○○人車倒地，因而
    受有顱內出血，於送醫後之隔日凌晨三時四十分許不治死亡
    ，因認被告丙○○涉犯刑法第二百七十六條第二項之業務過
    失致死罪嫌。
二、公訴人認被告丙○○觸犯前開業務過失致死罪嫌，係以告訴
    人甲○○之指訴、診斷證明書、臺北市政府警察局萬華分局
    相驗案件初步調查報告表一份、臺灣臺北地方法院檢察署檢
    察官督同法醫師相驗之勘驗筆錄、相驗屍體證明書、驗斷書
    、相驗照片、道路交通事故調查報告表、談話紀錄表、現場
    圖及補充資料、現場照片及臺北市車輛行車事故鑑定委員會
    鑑定意見書為主要論據。訊據被告丙○○堅詞否認有前開業
    務過失致死犯行，辯稱：伊係遵守綠燈通行，並未違反號誌
    管制，且被害人乙○○係行駛於伊之左後方，伊通過路口後
    ，被害人隨後通過，兩車係平行，並未發生任碰撞，係因被
    告丁○○違規左轉後撞上伊，被害人隨後撞上被告丁○○之
    車輛而致死亡，是以被害人之死亡與伊並無相當因果關係。
    縱認伊有違反號誌，惟被害人之死亡，並非禁止闖紅燈之注
    意規範保護之範圍，不可歸責於伊，兩者間並無相當因果等
    語。
三、按犯罪事實應依證據認定之，無證據不得認定犯罪事實。又
    不能證明被告犯罪者，應諭知無罪之判決，刑事訴訟法第一
    百五十四條第二項、第三百零一條第一項分別定有明文。再
    事實之認定，應憑證據，如未能發現相當證據，或證據不足
    以證明，自不能以推測或擬制之方法，為裁判基礎（最高法
    院四十年台上字第八六號判例參照）；且認定犯罪事實所憑
　　之證據，雖不以直接證據為限，間接證據亦包括在內，然而
  　無論直接證據或間接證據，其為訴訟上之證明，須於通常一
    般之人均不致有所懷疑，而得確信其為真實之程度者，始得
    據為有罪之認定，倘其證明尚未達到此一程度，而有合理之
    懷疑存在而無從使事實審法院得有罪之確信時，即應由法院
    為諭知被告無罪之判決（最高法院七十六年台上字第四九八
    六號判例參照）。
四、經查：
（一）本件公訴人雖認被告丙○○駕車行經上開路口時，有違反
      號誌管制之過失，並以臺北市車輛行車事故鑑定委員會鑑
      定意見書為據，惟前揭鑑定意見書並未認定當時燈號之情
      形為何，僅憑推測即認定被告丙○○有涉嫌違反號誌管制
      ，無法作為認定被告丙○○有闖紅燈之證據，而本案復無
      其他積極證據可資證明當時之燈號情形為何，究係何人違
      反號誌管制，業如前述，自難遽認被告丙○○有違反號誌
      管制之情事。
（二）又被告丙○○之營業用小客車係左側車身與被告丁○○之
　　　小自客車左前車頭發生碰撞，且被告丙○○於警詢時自述
      其肇事當時之時速約四十公里，被告丁○○自述其當時之
      時速為五十公里，有前揭交道事故談話紀錄表及、道路交
      通事故補充資料表及現場照片可稽（見偵卷第三十四頁至
      三十七頁），則由雙方車輛碰撞之位置及當時之車速觀之
      ，被告丙○○駕車直行欲進入上開路口時，被告丁○○應
      尚未開始左轉，從而，被告丙○○進入上開路口後，對於
      被告丁○○之突然左轉行為，應無法預見，而能採取必要
      之安全措施以防止車禍發生，且被害人之機車並非行駛於
      被告丙○○之前方，而係跟隨在其左後方與其同向直行，
      則被告丙○○對於被害人會騎乘於禁行機車道，自其左後
      方直行而來並煞避不及撞及被告丁○○之車輛，亦不可能
      預見，準此，實難謂被告丙○○對被害人之機車會與被告
      丁○○之車輛發生碰撞，有未注意車前狀況之過失。
（三）再按刑法上之過失，須其過失行為與結果間，在客觀上有
      相當因果關係始得成立。查事發當時被害人係與被告丙○○同向行駛，被告丙○○之車輛左側車身與被告丁○○車
      輛之左前車頭發生碰撞後，約隔一秒鐘，被害人騎乘之機
      車隨即撞及被告丁○○車輛之右側車身，此據被告丁○○
      供承在卷（見本院審判筆錄），核與證人顧翔鈞於警訊時
      證述之情節相符（見偵卷第十六頁背面）。被害人之機車
      既僅撞及被告丁○○之自小客車，而未與被告丙○○之車
      輛發生任何碰撞，且被害人與被告丙○○係近乎同時與被
      告丁○○之車輛發生擦撞，則被告丙○○若未與被告丁○○之車輛先發生碰撞，被害人之機車是否即必然不會撞及
      被告丁○○之車輛，而可順利通過該路口，誠有可疑，是
      尚難以被告丙○○與被告丁○○發生車禍在先，即遽認其
      必然會導致被害人撞及被告丁○○車輛之結果，而與被害
      人之死亡有相當因果關係。
（四）至卷內之診斷證明書、臺北市政府警察局萬華分局相驗案
      件初步調查報告表一份、臺灣臺北地方法院檢察署檢察官
      督同法醫師相驗之勘驗筆錄、相驗屍體證明書、驗斷書、
      相驗照片、道路交通事故調查報告表、談話紀錄表、現場
      圖及補充資料等件，雖可作為被害人確實於公訴人所指時
      、地發生本件交通事故，且其係於本件事發後死亡之佐證
      ，惟該等文件尚不足以認定被告丙○○對本件事故之發生
      有過失，及被害人之死亡與被告丙○○駕車撞及被告丁○○之車輛間有相當因果關係，亦難執此遽為對被告丙○○
      不利之認定。
五、綜上所述，被告丙○○辯稱其就本件事故之發生並無過失，
    且與被害人之死亡間無相當因果關係，尚非無據。此外，本
    院復查無其他積極、具體確切之證據，足資證明被告丙○○
    有觸犯刑法第二百七十六條第二項之業務過失致死罪犯行，
    既不能證明被告丙○○犯罪，自應為無罪判決之諭知。
據上論斷，應依刑事訴訟法第二百九十九條第一項前段，第三百
零條一條第一項前段、刑法第二百七十六條第一項、第六十二條
前段、第四十一條第一項前段、第七十四條第一款，罰金罰鍰提
高標準條例第一條前段、第二條，判決如主文。
本案經檢察官李傳侯到庭執行職務。
中　　華　　民　　國　　94　　年　　5 　　月　　25　　日
　　　　　　　　　刑事第五庭  審判長法　官  黃程暉
                                    法　官  高偉文
                                    法　官　李宜娟
以上正本證明與原本無異。
如不服本判決，應於判決送達後10日內，向本院提出上訴狀。
    　　　　　　　　　　　　　　　　書記官　游秀珠
中　　華　　民　　國　　94　　年　　6 　　月　　1 　　日
附錄本案論罪科刑法條：
中華民國刑法第276條 (過失致死罪)
因過失致人於死者，處二年以下有期徒刑、拘役或二千元以下罰
金。從事業務之人，因業務上之過失犯前項之罪者，處五年以下
有期徒刑或拘役，得併科3000元以下罰金。
